臺灣士林地方法院民事判決　　　　　　　100年度訴字第106號
原　　　告　吳巧玲
訴訟代理人　吳有成
被　　　告　鄧慧珍
訴訟代理人　楊久弘律師
複代理人　　張柏鈞
上列當事人間給付懲罰性違約金事件，本院於民國100 年5 月24
日言詞辯論終結，判決如下：
    主      文
被告應給付原告新臺幣貳佰萬元，及自民國九十九年十月二十九
日起至清償日止，按年息百分之五計算之利息。
訴訟費用由被告負擔。
本判決於原告以新臺幣肆拾萬元為被告供擔保後，得假執行。但
如被告以新臺幣貳佰萬元為原告預供擔保，得免為假執行。
    事實及理由
一、按訴狀送達後，原告不得將原訴變更或追加他訴。但擴張或
    減縮應受判決事項之聲明者，不在此限；原告於判決確定前
    ，得撤回訴之全部或一部，民事訴訟法第255 條第1 項第3
    款、第262 條第1 項前段分別定有明文。本件原告起訴原主
    張依據買賣契約約定及債務不履行法律關係，請求被告給付
    違約金201 萬5,656 元、其他損害248 萬4,344 元，合計新
    臺幣（下同）450 萬元及利息。嗣於訴訟進行中減縮違約金
    部分請求之金額為200 萬元，並具狀捨棄（本院卷第164 頁
    ）其餘請求，僅主張依據買賣契約約定之法律關係，訴請被
    告給付懲罰性違約金200 萬元及利息。核渠等所為，要屬訴
    之撤回及應受判決事項聲明之減縮，而被告對於原告所為撤
    回，經於民國100 年5 月16日收受訴狀之送達後，未於10日
    內提出異議，依據民事訴訟法第262 條第3 項規定，視為已
    經同意撤回，依據首揭規定，應認於法尚無不合，要可許之
    。
二、原告起訴主張：原告於98年5 月間，經由第三人住商不動產
    天母士東加盟店襄理陳淑媛（下稱住商公司）居間仲介，於
    同年月26日下午5 時許在臺北市○○○路○ 段301 號住商公
    司天母分店，由地政士劉阿招及陳淑媛見證，與被告簽訂不
    動產買賣契約書（下稱系爭買賣契約），向被告購買臺北市
    士林區○○○路○ 段277 巷18弄13號4 樓房屋暨基地（下稱
    系爭房屋），約定價金新臺幣（下同）4,500 萬元，同時委
    由安信建築經理股份有限公司（下稱安信公司）辦理雙方履
    約保證，原告並於簽約當日簽發發票日為當日，票號為UA00
    00000 號，金額為450 萬元，付款人為聯邦銀行士東分行之
    支票1 紙（下稱甲支票），及票號為UA0000000 號，發票日
    期為同年6 月8 日，金額為450 萬元，付款人為聯邦銀行士
    東分行之支票1 紙（下稱乙支票），作為系爭房地之簽約款
    和用印款。原告因無經驗，復先於同年6 月1 日簽訂「價金
    履約保證動用專戶款項協議書」（下稱動用協議書），同意
    被告先行動支履約專戶內之300 萬元，用以清償被告之抵押
    權人債務。詎於同年月3 日經劉阿昭通知原告稱系爭房地於
    簽約當日下午2 時許即遭執行法院辦理假扣押登記，旋當日
    雙方簽訂撤票協議書，撤回已存入履約保證帳戶之乙支票，
    嗣被告表示係屬其個人與假扣押債權人全國農業金庫股份有
    限公司（下稱全國農業金庫銀行）間之誤會，至多1 個半月
    即可啟封，雙方遂於同年月10日簽訂協議書，約定於同年7
    月31日前辦理系爭房地所有權移轉移轉登記。嗣被告以各種
    理由多次拖延系爭房地之移轉，並於99年2 月初預擬內容為
    「被告就系爭房地補貼原告80萬元修繕費」之協議書，要求
    原告隱匿80萬元價金以配合詐騙債權銀行，原告拒絕後，被
    告即不願再回應系爭房地之狀況。原告遂於同年3 月11日寄
    發存證信函予被告及安信公司為解除系爭買賣契約之意思表
    示。嗣安信公司分別於同年4 月2 日、同月14日歸還原告各
    449 萬4,531 元、9,875 元，合計450 萬4,406 元。為此，
    依民法系爭買賣契約法律關係請求被告給付違約金等語，並
    聲明：(一)被告應給付原告200 萬元及自起訴狀繕本送達翌日
    起至清償日止，按年息5 ％計算之利息。(二)願供擔保，請准
    宣告假執行。
三、被告則以：依系爭買賣契約書第2 條第3 項、系爭履約保證
    申請書第2 條第2 項及第5 條約定，安信公司管理系爭房地
    買賣價金至系爭買賣契約完成或解除止，買賣雙方均不得要
    求提領該筆款項，至系爭房地點交程序完成或合約解除或判
    決確定後，並安信公司確認後，始轉交或返還予應得之人，
    被告完全無法動用且對該筆款項無支配權，至多只是交由中
    立第三者保管，該筆款項將來會由誰受領仍無法確定，實無
    法解為原告已支付該筆款項，亦不符合原告所稱間接占有之
    要件，被告無須支付懲罰性違約金。原告於簽訂動用協議書
    後旋即撤銷其意思表示，而自始無效，且安信公司並未將其
    上所載金額匯至被告帳戶，被告迄今未收受任何款項，原告
    不得要求被告支付懲罰性違約金。至證人劉阿昭證稱：只要
    支票兌現就算付款完成等語，與本案相關契約之約定並不符
    合，屬其個人臆測之詞，並不足採。而被告係為第三人金鷹
    移民國際顧問股份有限公司（下稱金鷹公司）擔任連帶保證
    人，該第三人屆期未清償而遭全國農業金庫銀行實施假扣押
    ，雙方簽訂系爭買賣契約之時，被告事前並不知情系爭房地
    業遭假扣押一事。被告發現系爭房地被查封後，旋即通知原
    告，請原告暫時不要將簽約金存入履約保證帳戶，以減少可
    能之損害，被告實已善盡告知義務，然原告仍執意將款項存
    入履約保證帳戶中，其後再以此等其已付之款項要求被告支
    付高額之違約金，實有違誠信且有失公允。況被告於簽約時
    確實不知系爭不動產會被查封，甚至還於簽約後與第三順位
    抵押權人（應為第二順位抵押權人之誤）去辦理第三順位抵
    押權塗銷，以便履行契約，原告之訴顯無理由等語置辯，並
    聲明：(一)原告之訴駁回。(二)如受不利判決，願供擔保免為假
    執行。
四、經查：
  (一)如下事實為兩造所不爭執：
  1.兩造於98年5 月26日下午5 時許簽訂系爭買賣契約書及買賣
    價金履約保證申請書，約定買賣價金為4,500 萬元。原告於
    簽約時簽發發票日為當日，票號為UA0000000 號，金額為45
    0 萬元，付款人為聯邦銀行士東分行之甲支票，及票號為UA
    0000000 號，發票日期為同年6 月8 日，金額為450 萬元，
    付款人為聯邦銀行士東分行之乙支票，並於同年5 月27日存
    入履約保證專戶，其中甲支票經於同年6 月1 日兌現。
  2.系爭買賣契約第2 條約定：雙方同意委由安信公司辦理買賣
    價金履約保證，各次買賣價金均應依約存入安信公司在金融
    機構開立之買賣價金履約保證專戶；第3 條第2 款約定：買
    賣價金第一期簽約款為450 萬元，於簽約時由原告給付，第
    二期用印款為450 萬元，由原告於98年6 月8 日或之前存匯
    入履保專戶，第4 期尾款3,600 萬元，由原告於移轉登記完
    成5 日內存匯入履保專戶，並辦理交屋，預定98年7 月10日
    前撥款交屋；第5 條第1 款約定：被告保證產權清楚，無他
    人主張所有權、優先承買權、使用權、界址糾紛、占有或其
    他執行等權利致買賣標的有給付不能或給付不完全之情事；
    第10條第1 款約定：除本約有特別約定外，雙方任一方若發
    生不依約履行義務之違約情事，於經他方定期間催告仍未履
    行時，他方得解除契約；同條第3 款約定：本約簽訂後，被
    告若擅自解約、不為給付、給付不能或違約情事致本約解除
    ，應立即返還已收價金並負擔原告所受損害之賠償以外，並
    同意按甲方已支付價金總額計算，做為懲罰性違約金給付原
    告。
  3.兩造於簽訂系爭買賣契約同日，另行簽立買賣價金履約保證
    申請書，向安信公司申請履約保證，並約定：原告依買賣契
    約應給付之各期價金，應全數按本專案繳款帳號存匯入履保
    專戶等語，而經安信公司同意，並交付買賣價金履約保證證
    書。
  4.被告配偶傅兆蓬為金鷹公司董事長，被告為該公司董事，全
    國農業金庫銀行以金鷹公司於94年12月27日邀同魏道一、傅
    兆蓬及被告等3 人為連帶保證人，向該銀行借款3 億元，嗣
    因金鷹公司未依約繳款為由，經向臺灣臺北地方法院聲請對
    被告及金鷹公司等人為假扣押，以該法院98年度裁全字第34
    91號民事裁定予以准許後，執該假扣押裁定向本院民事執行
    處聲請對包含被告在內之債務人為強制執行，而由本院民事
    執行處以98年度司執全字第570 號假扣押事件實施執行程序
    ，並囑託臺北市士林地政事務所就系爭房地辦理查封登記，
    而由臺北市士林地政事務所以98年士林字第111600號收件，
    於98年5 月26日13時52分辦畢查封登記。
  5.第三人臺灣區中小企業銀行股份有限公司（下稱臺灣區中小
    企業銀行）以金鷹公司傅兆蓬、魏道一及被告連帶積欠該銀
    行債務未償，而向臺灣臺北地方法院聲請對被告及金鷹公司
    等人為假扣押，以該法院99年度裁全字第713 號民事裁定予
    以准許後，執該假扣押裁定向本院民事執行處聲請對包含被
    告在內之債務人為強制執行，執行標的亦包括系爭房地，而
    由本院民事執行處併入98年度司執全字第570 號假扣押事件
    辦理。
  6.兩造於98年6 月1 日簽訂「價金履約保證動用專戶款項協議
    書」，約定雙方原合意委由安信公司辦理買賣價金履約保證
    ，被告因故需提前動用履保專戶款項，經被告明確告知，並
    徵得原告同意後，由安信公司履保專戶支出300 萬元予被告
    ，付款方式為匯入第三人陳夢賢設在華南銀行之帳戶。
  7.兩造於98年6 月3 日簽訂撤票協議書，雙方同意原告撤回已
    存入履約保證專戶之乙支票。
  8.兩造於98年6 月10日簽訂協議書，約定被告應於同年7 月31
    日取得債權銀行核准撤銷假扣押之公文並及辦理撤銷限制登
    記，雙方同意本件用印順延至前述事項成就日，其餘完稅款
    給付及作業、尾款給付及作業亦同時順延，原買賣契約第15
    條第2 款約定動用價款之約定取消，該條款刪除。
  9.原告於99年3 月11日寄發士林法院郵局第718 號存證信函予
    被告及安信公司，函載內容略為：依據不動產買賣契約第14
    條約定通知被告，請於5 日內撤銷買賣標的限制登記，屆期
    仍未排除，將依據不動產買賣契約第10條主張解除契約及相
    關違約賠償責任等語。
  10.安信公司分別於99年4 月2 日、同月14日返還原告各449 萬
    4,531 元、9,875 元，合計為450 萬4,406 元。
  (二)上開事實，且有不動產買買契約書（本院卷第10頁以下）、
    買賣價金履約保證申請書（本院卷第16頁）、支票（本院卷
    第46頁）、價金履約保證動用專戶款項協議書（本院卷第15
    9 頁）、撤票協議書（本院卷第150 頁）、協議書（本院卷
    第48頁以下）、公司登記資料（本院卷第157 頁以下）、存
    證信函（本院卷第49頁以下）、存摺（本院卷第94頁以下）
    等，在卷可稽，並經本院調取98年度執全字第570 號、99年
    度司執全字第181 號假扣押執行事件卷宗查核無誤，均堪信
    為真實。
五、茲原告主張依據系爭買賣契約約定之法律關係，請求被告給
    付違約金，被告則以前開情詞置辯。本院判斷如下：
  (一)按「因可歸責於債務人之事由，致給付不能者，債權人得請
    求賠償損害。」；「權人於有第二百二十六條之情形時，得
    解除其契約。」民法第226 條第1 項、第256 條定有明文。
    而依上開民法第256 條規定之意旨，債權人自毌庸為定期催
    告即得解除契約（最高法院67年台上字第3701號判例意旨參
    照）。又不動產被查封者，依修正土地登記規則第128 條規
    定，在法院撤銷查封前，登記機關不准申請移轉登記，故債
    務人係處於給付不能之狀態（最高法院70年度第18次民事庭
    會議決議(二)參照），而物之出賣人因其與第三人間權利義務
    關係而欠債，致買賣標的物遭查封執行，處於對買受人不能
    履行債務之狀態，復未能及時排除，為主觀給付不能，無論
    該不能之情事係發生於締約前或訂約後，對買受人而言，自
    屬肇因於可歸責於出賣人之事由，買受人無待於定期催告，
    得依據上揭民法第256 條規定解除契約，此為法定解除權，
    尚不因雙方是否別有其他約定解除權存在而有異。
  (二)被告擔任金鷹公司對外借款之連帶保證人，因金鷹公司欠債
    未償而對第三人全國農業金庫銀行、臺灣區中小企業銀行等
    債權人積欠債務，致系爭房地遭於不爭執事實所載之時間查
    封，並迄今未能啟封排除之事實，為被告所不爭執。觀之系
    爭買賣契約第3 條第2 款所載，兩造原約定於98年7 月10日
    前辦畢所有權移轉登記及撥款、交屋，嗣因系爭房地遭查封
    ，雙方復另行協議約定延至同年7 月31日前辦理系爭房地所
    有權移轉登記，即被告負有於是日前將系爭房地所有權移轉
    登記予原告之義務，而其無法排除，原告已經於99年3 月11
    日定期催告被告履約，被告仍未能排除限制登記，揆之前揭
    規定及說明，自屬可歸責於被告之事由致給付不能，原告依
    據民法第256 條規定得不待定期催告解除契約，且其業已以
    本件起訴訴狀主張解約後請求給付違約金及損害賠償，應認
    系爭買賣契約已經原告依法解除。
  (三)次按當事人約定之違約金額過高者，法院固得依民法第252
    條規定，減至相當之數額。惟是否相當，須依一般客觀事實
    、社會經濟狀況、及當事人所受損害，並債務人若能如期履
    行，債權人可得享受之一切利益數額，以為酌定之標準。系
    爭買賣契約第10條第3 款約定，因給付不能致該契約解除時
    ，被告應按原告已付價金總額計算，做為懲罰性違約金給付
    原告。系爭買賣契約因可歸責於被告而給付不能，經原告解
    除契約，依約定原告得請求已付價金同額之懲罰性違約金，
    而原告締約後，以簽發甲、乙支票交付地政士劉阿昭代為存
    入履保專戶，其中甲支票業已兌現，即原告已付價金為450
    萬元，原告本此請求被告給付200 萬元之違約金，本院審酌
    系爭房地為在臺北市士林區轄內，臨近國立故宮博物院，為
    居住環境良好之區域，近年北部都會區內房地產價格復呈現
    大幅上漲之趨勢，如被告依約履行，原告當可享有相當之漲
    價利益，又如以都市住宅產品年報酬率可達3 ％計算，原告
    投資買入系爭房地通常每年可得之利益即約有135 萬元。再
    參照內政部90年7 月11日台內中地字第9082362 號函公告
    頒行之成屋買賣契約書範本第10條第1 項所訂，賣方違約時
    應付之違約金，係以房地總價款15％計算，可知以本件買賣
    而言，如按通常買賣契約約定之內容計算，違約金將達675
    萬元，而原告因被告無法履約交屋，致仍須繼續租屋居住，
    有租賃契約可佐，其因此不能實現原定居住規劃，必致生活
    產生不便與困擾等情狀，認原告僅請求被告給付違約金200
    萬元，難謂過高，不應再予酌減，並堪認可許。
  (四)被告雖執情置辯，然查：
  1.依據兩造間所簽立之買賣價金履約保證申請書第2 條第1 款
    約定：買賣價金應由原告存匯入安信公司所設立之履約保證
    專戶等語，足認兩造係以此為原告價金給付方式之約定，於
    原告將價款存匯入履約保證專戶時，發生清償之效果。而交
    付支票為給付工具，乃新債清償，於新債務未履行給付前，
    舊債務不消滅，故當以支票兌現時為價金給付義務履行而消
    滅之時，此與證人即代辦地政士劉阿昭到庭證述所陳相符（
    本院卷153 頁）。原告為履約簽發甲、乙支票交付地政士劉
    阿昭代為存匯至履約保證專戶，其中甲支票於98年6 月1 日
    兌現，應認被告已經收受原告給付之450 萬元簽約款，此不
    因被告是否確已動支價款而有異。至被告因履約保證之合意
    ，依據買賣價金履約保證申請書第5 條約定，須待點交程序
    完成或合約解除或判決確定後，方得經結算後自安信公司受
    領給付，係依兩造合意約定之條件成就與否之問題，不能認
    為原告未履行給付義務，被告仍負有依約給付懲罰性違約金
    之義務。
  2.系爭房地於簽約當日遭查封，無論是否為被告所知悉，其因
    此導致給付不能，均屬可歸責於被告，被告縱為事後方才獲
    知，亦無卸於其契約責任存否之判斷。另被告為先行清償對
    非銀錢業者之自然人抵押債權人債務，並辦理第三順位抵押
    權塗銷，原告原亦同意被告先行動支300 萬元，被告於塗銷
    該抵押權後，雖因經發覺系爭房地遭查封而未能動用，然此
    為雙方履約過程協調處理之經過，且均經雙方同意，並無涉
    於解除契約後，原告得否請求被告給付懲罰性違約金之認定
    。
  3.被告雖稱其於獲知系爭房地遭查封後，即要求地政士通知原
    告暫勿給付價金，原告執意存入履約保證專後請求高額違約
    金，有違誠信，並失公允云云。惟原告否認被告曾通知勿將
    價金存入履約保證專戶之情事。原告就此雖舉證人劉阿昭為
    證，但劉阿昭到庭證述卻稱：98年5 月26日至同年6 月1 日
    間，被告沒有通知我不要將支票存入，也沒有請我跟原告聯
    絡不要將支票存入，原告沒有一定要將支票存入帳戶等語（
    本院卷第152 頁），所證述之事實核與被告主張不謀，要不
    足以資為有利於被告認定之依據，更不能推認原告有何違反
    誠實信用或公平原則之處。被告以此執辯，均不能認為可取
    ，亦無礙於本件之判斷。
  (五)末按「給付無確定期限者，債務人於債權人得請求給付時，
    經其催告而未為給付，自受催告時起，負遲延責任。其經債
    權人起訴而送達訴狀，或依督促程序送達支付命令，或為其
    他相類之行為者，與催告有同一之效力。」；「遲延之債務
    ，以支付金錢為標的者，債權人得請求依法定利率計算之遲
    延利息。」民法第209 條第2 項、第233 條第1 項前段及第
    203 條定有明文。而違約金，有屬於懲罰之性質者，有屬於
    損害賠償約定之性質者，如為懲罰之性質者，於債務人履行
    遲延時，債權人除請求違約金外，尚得依民法第233 條規定
    請求給付遲延利息及賠償其他損害；如為損害賠償約定之性
    質，則應視為就因遲延所生之損害，業已依契約預定其賠償
    ，不得更請求遲延利息賠償損害。本件原告請求被告給付懲
    罰性違約金，該項給付未經兩造約定確定給付期限，被告經
    原告聲請核發支付命令後，迄今未付，依據上揭規定及說明
    ，原告自得請求被告加計法定遲延利息給付。是其就上開得
    請求被告給付之懲罰性違約金200 萬元，併請求被告自支付
    命令送達翌日即99年10月29日起至清償日止，按年息5 ％計
    算之利息，於法洵無不合。
六、從而，原告主張依據系爭買賣契約約定之法律關係，訴請被
    告給付違約金200 萬元，及自99年10月29日起至清償日止，
    按年息5％計算之利息 ，為有理由，應予准許。
七、兩造各陳明願供擔保，聲請宣告假執行及免為假執行，經核
    均無不合，爰各酌定相當擔保金額予以准許。至兩造其餘攻
    擊防禦方法，經本院悉予審酌後，認均無礙於本件之判斷，
    於茲不贅。
八、據上論結，原告之訴為有理由，依民事訴訟法第78條、第39
    0 條第2 項、第392 條第2 項判決如主文。
中    華    民    國   100    年    6     月    14    日
                  民事第二庭  法  官  蕭錫証
以上正本證明與原本無異。
如對本判決上訴，應於判決送達後20日內向本院提出上訴狀，若
委任律師提起上訴者，應一併繳納上訴審裁判費，否則本院得不
命補正逕行駁回上訴。
中    華    民    國   100    年    6     月    17    日
                              書記官  何婉菁